最高法院刑事判決　　　　　　九十六年度台上字第五八二七號
上　訴　人　甲○○
上列上訴人因業務過失致人於死案件，不服台灣高等法院中華民
國九十六年八月二十三日第二審更審判決（九十六年度交上更(一)
字第四號，起訴案號：台灣新竹地方法院檢察署九十年度偵字第
二三一五號），提起上訴，本院判決如下：
    主  文
原判決撤銷，發回台灣高等法院。
    理  由
本件原判決認定上訴人甲○○有其事實欄所記載之犯行，因而撤
銷第一審之科刑判決，改判仍論以上訴人從事業務之人，因業務
上之過失致人於死罪，量處有期徒刑十月，減為有期徒刑五月，
並諭知易科罰金之折算標準；固非無見。
惟查：(一)、原判決認定上訴人駕駛營業曳引車（下稱上訴人車）
沿國道三號高速公路由北往南方向行駛，因併有「疏未注意車前
狀況，俾隨時採取必要之安全措施」，以及「超載以致行車無法
如常煞停」二種過失行為，致撞及鄭銓所駕駛之自用小貨車（下
稱鄭車），使傅瑞杏（下稱傅女）被鄭車撞擊輾壓而傷重不治死
亡等情，而論以業務過失致人於死罪。但其理由內僅說明其認定
上訴人車「超載」之依據，並未說明其憑何認定上訴人併有「疏
未注意車前狀況，俾隨時採取必要之安全措施」過失行為之證據
及理由，尚嫌理由不備。又原判決事實欄認定本件車禍致傅女死
亡之原因，係上訴人前揭二種過失行為所造成；但其理由卻說明
「可知被告因未超速，故本無反應不及之情，然因於事發當時確
係違規超載，導致無法如常的煞停，而撞擊ＶＵ－五八○一號小
貨車肇事，其顯有過失至明」、「竟因違規超載，致煞車無法如
常煞停，顯係肇事之原因，足認被告有過失甚明」云云（見原判
決第四頁倒數第六行至倒數第三行、第五頁倒數第十行至倒數第
九行）。似又謂上訴人車「超載致無法如常煞車」為本件肇事之
唯一原因，其事實認定與理由說明，前後亦有矛盾。再原判決依
據相驗卷第二十二頁所附上訴人車之照片，認定上訴人車載重限
量為「三十五公噸」（原判決誤繕為「三十五噸」），並以上訴
人於警詢時自承其車於肇事當時總載重為「三十七點九噸」，因
認上訴人有「超載致行車無法如常煞停」之過失行為（見原判決
第四頁第二十一至二十五頁）。然上訴人車縱有超載情形，但依
其超載程度（即「二點九公噸」），是否必然導致上訴人車無法
正常煞停之程度？似有究明釐清之必要。原判決並未進一步說明
其憑以認定上訴人車超載已導致「行車無法如常煞停」之證據及
理由，遽為上開認定，亦有理由欠備之可議。(二)、原判決於理由
內認定警繪事故現場圖左上方所示一條「長達十二點二公尺之煞
車痕」，係上訴人車所留存等情（見原判決第七頁第十四行及倒
數第四、五行）。然上訴人於第一審具狀辯稱：警繪事故現場圖
上記載「砂石車剎車長十二．二」絕非伊車之煞車痕，因伊車於
停止後未曾倒車，而該煞車痕之盡頭已超伊車之車身甚多，故在
伊車未曾倒退之情況下，該煞車痕不可能為伊車所留，且若係伊
車煞車所留，亦應有二條平行煞車痕，何以現場僅有一條煞車痕
云云（見一審卷第一三七頁）。原判決對於上訴人前開辯解何以
不足採信並未詳細說明其理由，仍謂上述煞車痕係上訴人車所留
云云，亦嫌理由不備。(三)、上訴人於原審前審具狀辯稱：鄭銓所
駕駛載運廢輪胎之小貨車，未以帆布或網子加以覆蓋固定，致廢
輪胎散落滿地，而伊車之擋風玻璃因被彈起之廢輪胎撞擊而破裂
，以致閃避不及而擦撞鄭車肇事，故鄭銓之過失行為與傅女之死
亡具有相當因果關係，應由鄭銓負過失責任等語（見原審交上訴
卷第九十六至九十八頁）。原判決理由雖謂：「鄭銓就本件車禍
肇事究竟有無過失責任，因與上訴人是否成立本案過失責任無涉
，故上訴人稱鄭銓之過失與傅瑞杏之死亡有相當因果關係，即使
成立，亦屬民事上與有過失損害賠償責任比例分擔問題，仍無法
卸免被告之過失責任。」云云（見原判決第八頁第五至九行）。
然上訴人前揭辯解若屬可信，則鄭銓對於上訴人車因閃煞不及撞
擊鄭車致傅女死亡是否亦應負過失責任？即非無探究之餘地。且
鄭銓若有上述過失行為而與上訴人之過失行為併同為傅女死亡之
原因，則上訴人縱不能以此卸免其刑事責任，但法院仍應對此加
以審酌，以作為釐定上訴人刑事責任輕重之依據及量刑之參考，
究不應全然置諸不問。原判決僅謂鄭銓對於傅女之死亡縱具有過
失責任，亦不能卸免上訴人之刑責云云，對於上訴人前揭辯解是
否可信全然不加以審究，遽行判決，尚嫌調查未盡。(四)、採為判
決基礎之證據資料，必須經過調查程序，以顯出於審判庭者，始
與直接審理主義相符，否則其所踐行之訴訟程序，即難謂適法。
本件檢察官起訴意旨並未指上訴人有駕車「超載」之過失行為，
而第一審判決及原法院前審判決事實亦均未認定上訴人有何「超
載」之情事。原判決採用相驗卷第二十二頁所附上訴人車之照片
（上印有「總重三十五公噸」字樣），及上訴人民國八十九年十
二月十六日警詢筆錄（供承其車裝載廢土總重三十七點九公噸）
，認定上訴人有「超載致行車無法如常煞停」之過失行為。但並
未於審判期日針對上訴人駕車「超載致行車無法如常煞停」之事
實加以訊問或調查，亦未具體將上述證據資料提示予上訴人並告
以要旨，以使上訴人就上開不利於己之事實及證據資料有提出辯
解或陳述意見之機會，僅籠統將卷附相關車禍照片以及上訴人之
警詢筆錄提示予上訴人，有原審審判筆錄可稽（見原審交上更(一)
卷第九十七至一○一、一一八至一二二頁）。則原判決逕認上訴
人有前揭「超載致行車無法如常煞停」之過失行為，而為不利於
上訴人論斷，揆諸上開說明，其所踐行之訴訟程序自難認適法。
以上或為上訴人上訴意旨所指摘，或為本院得依職權調查之事項
，應認原判決仍有撤銷發回更審之原因。
據上論結，應依刑事訴訟法第三百九十七條、第四百零一條，判
決如主文。
中　　華　　民　　國　九十六　年　　十　　月　三十一　日
                      最高法院刑事第十二庭
                          審判長法官  洪　文　章
                                法官  王　居　財
                                法官  郭　毓　洲
                                法官  黃　梅　月
                                法官  邱　同　印
      本件正本證明與原本無異
                                      書  記  官
中　　華　　民　　國　九十六　年　 十一　 月　　二　　日
                                                      V
